【裁判字號】    99,上,61
【裁判日期】    991013
【裁判案由】    清償債務
【裁判全文】
臺灣高等法院民事判決                    99年度上字第61號
上  訴  人  丙○○
訴訟代理人  廖修譽律師
被 上 訴人  甲○○
訴訟代理人  江仁俊律師
上列當事人間請求清償債務事件，上訴人對於中華民國98年11月
30日臺灣桃園地方法院98年度訴字第1451號第一審判決提起上訴
，並為訴之追加，本院於99年9月29日言詞辯論終結，判決如下
：
    主  文
原判決廢棄。
被上訴人應給付上訴人新台幣貳佰萬元，及自民國九十八年十二
月三十一日起至清償日止，按週年利率百分之五計算之利息。
第一、二審及追加之訴訴訟費用由被上訴人負擔。
    事實及理由
一、按在第二審為訴之變更或追加，非經他造同意，不得為之，
    但擴張或減縮應受判決事項之聲明者，不在此限，民事訴訟
    法第446條第1項及第255條第1項第3款分別定有明文。查上
    訴人於原審請求被上訴人給付借款新台幣（下同）200萬元
    ，嗣於本院追加請求該借款自上訴補充理由狀繕本送達翌日
    起算之法定遲延利息（見本院卷第8頁），核屬擴張應受判
    決事項之聲明，依上開規定，無庸經被上訴人同意，應予准
    許。
二、上訴人主張：被上訴人於民國（下同）95年1月13日向上訴
    人借款200萬元（下稱系爭借款），並約定於同年4月12日還
    款，詎被上訴人迄未依約還款，爰依消費借貸法律關係求為
    命被上訴人應給付200萬元之判決（原審判決上訴人敗訴，
    上訴人不服，提起上訴，並追加請求如上述）。並上訴聲明
    ：(一)原判決廢棄。(二)被上訴人應給付上訴人200萬元，及自
    上訴補充理由狀繕本送達翌日起至清償之日止，按年息百分
    之5計算之利息。
三、被上訴人則以：被上訴人曾於93年12月20日向上訴人前妻乙
    ○○借貸20萬元，並簽立面額20萬元之本票乙紙，嗣於95年
    1月13日向上訴人及乙○○貸得系爭借款，並簽立同額之借
    據及本票各乙紙，同日乙○○稱其與上訴人夫妻財產分開且
    有爭吵，乃依乙○○之要求簽立面額均為100萬元之借據及
    本票各乙紙予乙○○，旋同年月16日再應乙○○之要求簽立
    受款人為上訴人與乙○○、面額為100萬元之本票乙紙，惟
    原所簽立面額各200萬元之借據及本票則均未取回。嗣乙○
    ○於98年4月7日持上述100萬元及20萬元本票各乙紙向原法
    院聲請本票裁定，經原法院98年4月8日裁定准予強制執行外
    ，乙○○另委請訴外人丁○○向被上訴人催討上開120萬元
    ，幾經斡旋，雙方於98年9月30日以60萬元達成和解簽定債
    權協議書，並由被上訴人簽立60萬元本票以為擔保，同時取
    回上開100萬元及20萬元本票各乙紙。其後，被上訴人依前
    開協議於98年12月20日前清償60萬元，並取回該擔保用之60
    萬元本票，另再陸續清償所餘100萬元債務，被上訴人業已
    清償系爭借款等語，資為抗辯。並答辯聲明：上訴駁回。
四、經查上訴人主張其貸予系爭借款予被上訴人，為被上訴人所
    不爭，並有95年1月13日借款證可稽（見原審訴字卷第14頁
    ），堪信為真實。
五、上訴人主張系爭借款清償期限業已屆至，被上訴人迄未清償
    等情，為被上訴人所否認，並以前揭情詞置辯。是本件爭點
    厥為：被上訴人是否業已清償系爭借款？爰析述如下：
  (一)按當事人主張有利於己之事實者，就其事實有舉證之責任，
    民事訴訟法第277條前段定有明文。又請求履行債務之訴，
    原告就其所主張債權發生原因之事實，固有舉證之責任，若
    被告自認此項事實而主張該債權已因清償而消滅，則清償之
    事實，應由被告負舉證之責任（最高法院28年上字第1920號
    判例參照）。是本件被上訴人既自認曾向上訴人借貸系爭借
    款，惟辯稱該債權業已清償云云，被上訴人自應就其上開所
    辯清償之事實，負舉證責任。
  (二)被上訴人抗辯伊於95年1月13日向上訴人及其前妻乙○○借
    貸系爭200萬元借款，並簽立200萬元之借據及本票各乙紙，
    同日乙○○稱其與上訴人夫妻財產分開且有爭吵，乃依乙○
    ○之要求簽立面額為100萬元之借據及本票各乙紙予乙○○
    ，同年月16日應乙○○之要求再簽立受款人為上訴人與乙○
    ○2人、面額為100萬元之本票，伊就前開簽立予乙○○之
    100萬元本票及前於93年12月20日向乙○○借款簽立之20萬
    元本票，與乙○○達成協議以60萬元清償完畢，至系爭借款
    所餘100萬元亦已陸續分期給付清償完畢，伊僅向上訴人與
    乙○○2人借款200萬元及向乙○○個人借款20萬元云云，並
    提出債權協議書、被上訴人簽發面額分別為100萬元、20萬
    元及60萬元之本票3紙為憑（見本院卷第74頁、原審訴字卷
    第24頁、本院卷第75頁），然為上訴人所否認。
  (三)查證人乙○○證稱：被上訴人向上訴人借200萬元，上訴人
    交錢給被上訴人，被上訴人有簽發借款證（即原審訴字卷第
    14頁），伊與上訴人離婚後開設之茶坊經燒燬後2人即未再
    連絡，但伊與上訴人之子女同住，經子女告知上訴人借予被
    上訴人之款項尚未受償；而伊於93年12月20日及95年1月13
    日分別借款20萬元及100萬元予被上訴人，並由被上訴人簽
    立同面額之本票各乙紙（見原審訴字卷第24頁），伊嗣後持
    該2紙本票向法院聲請本票裁定後，再與被上訴人簽立債權
    協議書（見本院卷第74頁）取回60萬元等語（見本院卷第88
    頁反面-第89頁反面），即依證人乙○○所言可知其與被上
    訴人協議以60萬元清償之借款20萬元及100萬元為其與被上
    訴人間之借款，核與上訴人與被上訴人間之系爭借款無涉。
  (四)次查被上訴人抗辯業已清償系爭借款之2紙本票（見原審訴
    字卷第24頁），前經乙○○於98年4月7日向法院聲請本票裁
    定，該裁定於98年4月21日合法送達於被上訴人，並於98年5
    月4日確定等情，業經本院調閱臺灣桃園地方法院98年度司
    票字第2387號卷宗（見本院卷第62頁），核閱無訛；另被上
    訴人自陳乙○○聲請前開本票裁定後委託丁○○前來向伊催
    討債務，在幾次斡旋後，雙方就該120萬元之債務於98年9月
    30日以60萬元達成和解，當場簽有債權協議書並由伊開立乙
    紙60萬元本票作擔保，伊並當場取回前述20萬元及100萬元
    之本票；之後伊於98年12月20日前依約清償60萬元並取回該
    紙60萬元作為擔保之本票等語（見本院卷第74頁正、反面）
    ；再參酌該債權協議書所載（見本院卷第74頁）被上訴人就
    該協議之60萬元先於98年9月30日清償30萬元，再於同年12
    月20日清償30萬元等情，可知被上訴人抗辯系爭借款中之10
    0萬元係於98年9月30日與乙○○達成協議後，再於同日及同
    年12月20日分別交付30萬元清償。然查上訴人就系爭借款持
    被上訴人簽發之借款證（見原審促字卷第6頁）於98年7月16
    日向原法院聲請支付命令（見原審促字卷第3頁），該支付
    命令並於98年7月28日合法送達於被上訴人（見原審促字卷
    第19頁）後，經被上訴人於98年8月13日具狀聲明異議（見
    原審訴字卷第4-5頁），兩造於90年10月19日就系爭借款於
    原審行言詞辯論時，被上訴人即提出前開100萬元、20萬元
    之本票抗辯業已清償系爭借款，為上訴人當庭所否認等情（
    見原審訴字卷第22頁正、反面），是被上訴人既至遲於98年
    8月13日已知悉上訴人就系爭借款向法院聲請支付命令，然
    其竟就其主張為系爭借款一部分之借款於同年9月30日與乙
    ○○達成以60萬元清償之協議並支付部分款項，旋於原審上
    訴人否認被上訴人為清償之抗辯時，仍繼續履行與乙○○之
    協議完畢，而未將系爭借款於其與乙○○之協議中為任何保
    留，被上訴人抗辯系爭借款中之100萬元業以前開與乙○○
    之協議清償，除顯與常情不符外，益徵被上訴人與乙○○達
    成協議所清償之欠款實與系爭借款不同。至被上訴人另抗辯
    系爭借款中其餘100萬元，事後亦以現金分次交由乙○○員
    工或上訴人綽號阿邱女員工轉交上訴人清償（見本院卷第72
    頁反面、第138頁反面）云云，除為上訴人所否認外，亦經
    證人乙○○到庭否認之（見本院卷第138頁反面、第88頁反
    面），被上訴人復未能舉證以實其說，被上訴人此部分之抗
    辯，亦不足取。
  (五)被上訴人再抗辯依證人劉壽財所述系爭借款伊除簽發借款證
    外，另簽立本票2紙，且伊業已清償，至證人乙○○係附和
    上訴人而證稱系爭借款有無簽發本票忘記了，上訴人主張系
    爭借款伊未簽發本票並不實在云云。查被上訴人抗辯已清償
    系爭借款中100萬元，固據提出與乙○○之代理人丁○○所
    簽立之債權協議書及面額分別為20萬元及100萬元之本票為
    憑（見本院卷第74頁、原審訴字卷第24頁）；惟依證人丁○
    ○證稱：債權協議書（見本院卷第74頁）為伊協調乙○○與
    被上訴人之債務所簽立，當時因上訴人與乙○○之離婚夫妻
    聯名債務會有爭議，所以伊僅處理前開100萬元及20萬元以
    乙○○為受款人之債務，伊先聲請本票裁定後再處理，伊取
    得60萬元後即將120萬元之本票及借據（即借款證）交還被
    上訴人等語（見本院卷第90頁），再依證人丁○○所交還之
    借款證所示（見本院卷第94-95頁）乃被上訴人於93年12月
    20日所借之20萬元及95年1月16日所借之100萬元，均與上訴
    人主張系爭借款所持有被上訴人所簽發之95年1月13日200萬
    元借款證不同，縱上訴人主張系爭借款未據被上訴人簽發本
    票為虛偽，亦不足以證明被上訴人業已清償系爭借款。至證
    人劉壽財於原審係證稱95年8月間曾與兩造協商系爭借款之
    清償事宜，惟伊為上訴人催討該債務之佣金未能與上訴人達
    成合意而作罷，事隔半年後伊與上訴人連絡經上訴人告稱已
    清償等語（見原審訴字卷第29頁反面），核與被上訴人所辯
    其迄98年9月30日始與乙○○協議清償債務之時間不符，是
    證人劉壽財證稱上訴人曾告知被上訴人業已清償系爭借款，
    自不足以證明被上訴人業已清償系爭借款。被上訴人此部分
    所辯，尚不足取。
六、綜上所述，被上訴人抗辯其業已清償系爭借款，尚不足採。
    從而，上訴人依借貸法律關係，請求被上訴人給付200萬元
    及追加請求該200萬元自上訴補充理由狀繕本送達翌日（於
    98年12月30日送達於被上訴人，見本院卷第28頁原審送達證
    書）即98年12月31日起至清償日止，按年息百分之5計算之
    利息，為有理由，應予准許。原審就上訴人請求給付200萬
    元部分為上訴人敗訴之判決，尚有未洽。上訴意旨指摘原判
    決不當，求予廢棄改判，為有理由。爰由本院予以廢棄改判
    暨上訴人追加請求部分，如主文第2項所示。
七、兩造其餘之攻擊、防禦方法、未經援用之證據，經本院斟酌
    後，認為均不足以影響本判決之結果，自無逐一詳予論駁之
    必要，併此敘明。
八、據上論結，本件上訴及追加之訴，均為有理由，依民事訴訟
    法第450條、第78條、判決如主文。
中    華    民    國    99    年    10    月    13    日
                    民事第十八庭
                        審判長法  官  魏麗娟
                              法  官  吳麗惠
                              法  官  李媛媛
正本係照原本作成。
如不服本判決，應於收受送達後20日內向本院提出上訴書狀，其
未表明上訴理由者，應於提出上訴後20日內向本院補提理由書狀
（均須按他造當事人之人數附繕本）上訴時應提出委任律師或具
有律師資格之人之委任狀；委任有律師資格者，另應附具律師資
格證書及釋明委任人與受任人有民事訴訟法第466條之1第1項但
書或第2項（詳附註）所定關係之釋明文書影本。如委任律師提
起上訴者，應一併繳納上訴審裁判費。
中    華    民    國    99    年    10    月    13    日
                              書記官  李華安
附註：
民事訴訟法第466條之1（第1項、第2項）：
對於第二審判決上訴，上訴人應委任律師為訴訟代理人。但上訴
人或其他法定代理人具有律師資格者，不在此限。
上訴人之配偶、三親等內之血親、二親等內之姻親，或上訴人為
法人、中央或地方機關時，其所屬專任人員具有律師資格並經法
院認為適當者，亦得為第三審訴訟代理人。

司法院資訊處製作；財團法人民間司法改革基金會備份。
